臺灣板橋地方法院民事判決　八十九年訴字第一六九八號
　　原　　　告　　郭瓅文
　　兼法定代理人　賴素玉
　　被　　　告　　健蓁企業有限公司
　　法定代理人　　甲○○
右當事人間，請求損害賠償事件，本判決如左：
    主      文
被告應給付原告新台幣肆拾萬零壹仟肆佰零貳元，及自民國八十九年九月二十七日起
至清償日止，按週年利率百分之五計算之利息。原告其餘之訴駁回。
訴訟費用由被告負擔五分之二，餘由原告負擔。
本判決第一項於原告以新台幣壹拾肆萬元供擔保後，得假執行，但被告如於假執行程
序實施前，以新台幣肆拾萬零壹仟肆佰零貳元為原告預供擔保後，免為假執行。
原告其餘假執行之聲請駁回。
    事    實
甲、原告方面：
壹、聲明：
一、被告應給付原告新台幣（以下同）壹佰萬參仟伍佰零伍元，及自起訴訴狀繕本送
    達翌日起至清償日止按年利率百分之五計算之利息。
二、原告願供擔保請准宣告假執行。
三、訴訟費用由被告負擔。
貳、陳述：
一、緣被告承攬台灣省自來水股份有限公司北區工程處（下稱自來水公司）埋設幹管
    工程，於桃園市○○路九二八號前佔用道路挖掘路面施工及擺置涵管、工具機械
    等，竟然疏於在工地架設圍籬、四週設立警告標誌及夜間安裝警告燈，致原告於
    民國八十九年四月二十四日凌晨約零時二十分左右，騎乘機車經過前述被告施工
    路段，因無任何警示燈，待發現時，已來不及閃避，而撞上置於道路中間之涵管
    ，造成右顴骨眼眶骨開放性骨折、併右眼球破裂、前額撕裂傷、左髕骨骨裂等傷
    害，緊急手術住院，皮肉雖癒合，惟右眼眼皮下垂、複視、視力僅可矯正至○．
    ○八，有敏盛及長庚醫院診斷證明書可稽﹙如附件一﹚，右眼無法張開，無法工
    作。
二、按因故意或過失，不法侵害他人之權利者，負損害賠償責任、違反保護他人之法
    律，致生損害於他人者，負賠償責任、承攬人因執行承攬事項，不法侵害他人之
    權利者，定作人不負損害賠償責任。但定作人於定作或指示有過失者，不在此限
    。分別為民法第一百八十四條第一項、第二項、第一百八十九條定有明文。又「
    挖掘道路應事先申請主管機關許可並知會當地警察機關；工程進行中，並應樹立
    警告標誌，夜間並安裝警告燈；工程完竣後，應立即撤除並將障礙物清除。」為
    道路交通安全規則第一百四十三條定有明文。被告為承攬人，疏忽怠於設立警告
    標誌安裝警告燈，致原告夜間撞上工地涵管受傷，應負損害賠償責任。請調閱桃
    園地檢署八十九年度偵字第七五六八號傷害案件卷宗，以證明被告之過失責任。
三、被告應賠償原告之金額為一百萬一千三百六十七元：
　(一)按不法侵害他人之身體或健康者，對於被害人因此喪失或減少勞動能力，或增加
    生活上之需要時，應負損害賠償責任。民法第一百九十三條定有明文。
　Ａ醫療費用：
    截至目前支出四萬五千八百十四元，據醫師稱尚需手術，費用另計。
  Ｂ喪失勞動能力：
　　乙○○原服務於美商聯邦快遞股份有限公司台灣分公司（下稱聯邦快遞公司），
    平均每月薪資為四萬五千零七十九元﹙如附件二扣繳憑單﹚。自八十九年四月二
    十四日受傷起，右眼皮下垂致張不開，視力僅可矯正至○．○八，不能工作，期
    間於八十九年六月、十月分別開刀治療，至九十年六月十五日死亡止，右眼視力
    受損嚴重，均不能正常工作，在家休養治療。喪失勞動能力，減少收入，請求十
    三點五個月計六十萬八千五百六十七元。
  (二)按不法侵害他人之身體、健康、名譽、自由、信用、隱私、貞操．．．．．，被
    害人雖非財產上之損害，亦得請求賠償相當之金額。民法第一百九十五條明定，
    即所謂之慰撫金。原告因被告疏失所受右眼傷害，視力不能恢復正常，眼睛為靈
    魂之窗，右眼視力喪失，不論工作、騎車、生活起居均嚴重受影響，因兩眼視焦
    無法正常測距，增加行動危險性，及生活上大大的不方便。原告尚壯年，即喪失
    一眼視力，精神上痛苦萬分，酌請求六十萬元。
四、被告於桃園市○○路九一八號前從永安路九二○號至九三四號路段封閉道路施工
    ，疏於設置安全圍籬及警示燈誌等過失行為如下：
  (一)經桃園地方法院檢察署檢察官現場勘驗，證人邱凰城證稱：「紐澤西護欄僅在內
　  側車道，只有二個，外側車道則無，至於照片所示「車輛改道」當時係與護欄平
　  行，置於外側車道，當時告訴人﹙即原告﹚係卡在二護欄之間。」。王素英稱護
　  欄與施工地點間是放置鋼管，夜間不易看清」、「三角椎案發前並無放置」、「
　  當日並無人指揮交通，平常夜間有工人在地底工作，並無人在上面看管」有勘驗
　  筆錄可稽。
  (二)依桃園縣警察局道路交通事故調查報告表，事故圖雖標示車輛改道牌、交通椎，
    但對照證人王素英、邱凰城證詞，系爭事故發生前並無如此放置。顯然被告未盡
    設置足夠之安全防護之疏失。
  (三)又被告之受僱人蔡文平稱：「我上班的工作是看安全措施有無正常及道路指揮交
  　通。上班時間晚上七點到隔天七點」、「因為當時車輛非常少，所以沒有指揮交
    通。下大雨、視線很差。」有警訊筆錄可稽。既然下大雨視線差，就更應加強安
    全防護措施、架設明顯之警示燈或在場指揮交通，但被告並未督促其職員盡此義
    務，顯然有過失。
  (四)又當地居民呂美娟稱：「警示指施擺放距離水泥柱及施工地點太近，所以很危險
    」、「自從施工後就有很多車禍發生」、「安全措施擺放不夠安全」，余建勛稱
    ：「安全措施擺放數量太少，而且警示燈不夠清楚」、「車禍很多　，．．．都
    是晚上時間」。綜上所述，被告施工路段未設置足夠、明亮之警示燈、圍籬等安
    全措施，顯然有過失。
五、被告過失部分：被告主張已依照核准計劃圖分別佈設安全設施、警告標誌及路障
    無過失云云，與事實不符。
　(一)按被告所附現場交通管制計劃圖圖示所載，漸變線、紐澤西護欄排列長度為五十
    四公尺，並應設置交通錐、夜間安裝施工警告燈號，活動型拒馬至少應設車輛改
    道、車輛慢行及斜線拒馬三種。然查，對照事故圖及桃園地檢署檢察官於八十九
    年八月十八日下午現場勘驗，仗量施工點與原置護欄處距離六公尺，證人王素英
    稱小燈為護欄上之小燈，三角錐案發前未放置，至於柯德發（被告之工地負責人
    ）於八十九年四月二十五日警訊筆錄中所指安全措施，王素英稱案發前均無。證
    人邱凰城謂紐澤西護欄僅放在內側車道，只有二個。不論數量、佈設嚴重不足，
    顯然被告均未依其計劃佈設安全警示號誌、燈號、警示燈。
　(二)次依被告施工交通維持計劃書第六─3.施工設備人員「並設專人負責交通指揮，
    以維持交通」及第十三「．．．並請承包商於作業點前後設一名交通指揮負責指
    揮交通」。然被告之所僱用之蔡文平，於八十九年五月九日警訊筆錄稱：「因為
    當時車輛非常少，所以沒有指揮交通，下大雨，視線很差。」有警訊筆錄可稽，
    未盡指揮交通維護安全之責顯然有疏失。被告未督促職員盡此義務，顯然亦有過
    失。
六、本件被告過失至為明顯，無鑑定之必要：
　  本件事故，並非兩車間碰撞事故，被告既承應依計劃規定設置安全防護措施（包
    括指示牌、拒馬、交通錐、警示燈、紐澤西護欄、人員指揮交通等等﹚，然事實
　  卻未依規定佈設安全措施。顯然被告未盡注意義務，過失責任至明，無鑑定過失
    責任之必要。
參、證據：提出敏盛醫院及長庚醫院診斷書影本四件、醫療費用收據影本五件、調解
    不成立影本一件、桃園地檢署勘驗筆錄影本一件、桃園縣警局道路交通事故調查
    表影本一件、蔡文平警訊筆錄影本一件、呂美娟警訊筆錄影本一件、余建勛警訊
    筆錄影本一件。
乙、被告方面：
壹、聲明：
一、原告之訴駁回
二、訴訟費用由原告負擔
三、如受不利判決，請准供擔保宣告免為假執行。
貳、陳述：
一、按本件被告曾透過業主自來水公司，向台灣省公路局提出申請，當時被告健蓁公
    司尚附具現場交通管制計劃圖予主管機關審核，嗣經公路局核准挖路，而現場經
    公路主管機關核准挖路後，被告亦訂有施工交通維持計劃書一份，始開始在現場
    依證一之圖說，分別設置活動拒馬、安全圍籬、警告燈號各項警告標誌，交通錐
    、紐澤西護欄之路障等安全設施。基此本件工地現場係經公路主管機關核准挖路
    ，且依照核准計劃圖分別佈設安全設施、警告標誌及路障，被告亦定時派員巡視
    上揭設拖，絕非如原告所言被告負責之工地，未擺設安全設施，合先說明。
二、而查，案發時雨勢很大，且依據肇事現場判斷，原告違規行駛於快車道上致視線
    不良，致原告疏於注意前方工地之施工安全路障而撞入工地，此為肇事原因，被
    告並無原告所述過失情節。
參、證據：提出計劃圖影本一件、申請暨核准書影本一件、施工交通維持計劃書影本
    一件。
丙、本院依職權向台灣桃園地方法院檢察署調八十九年度偵字第七五六八號全卷，並
    囑託台北縣桃園縣區車輛行車事故鑑定委員會、台灣省車輛行車事故覆議鑑定委
    員會鑑定肇事因素。
    理      由
一、按當事人死亡者，訴訟程序在有繼承人、遺產管理人或其他依法令應續行訴訟之
    人承受其訴訟以前當然停止。又承受訴訟人，於得為承受時，應即為承受之聲明
    。他造當事人亦得聲明承受訴訟，民事訴訟法第一百六十八條、第一百七十五條
    分別定有明文。本件原告乙○○於起訴後，在訴訟程序進行中因車禍死亡，由原
    告郭瓅文、賴素玉其繼承人，此有戶籍謄本、繼承系統表在卷可憑。是原告郭瓅
    文、賴素玉聲明承受乙○○之訴訟，洵屬合法，合先敘明。
二、原告主張：被告承攬台灣自來水公司埋設幹管工程，於桃園市○○路九二八號前
    佔用道路挖掘路面施工及擺置涵管、工具機械等，竟然疏於在工地架設圍籬、四
    週設立警告標誌及夜間安裝警告燈，致原告於八十九年四月二十四日凌晨約零時
    二十分左右，騎乘機車經過前述被告施工路段，因無任何警示燈，待發現時，已
    來不及閃避，而撞上置於道路中間之涵管，造成右顴骨眼眶骨開放性骨折、併右
    眼球破裂、前額撕裂傷、左髕骨骨裂等傷害，緊急手術住院，皮肉雖瘉合，惟右
    眼眼皮下垂、複視、視力僅可矯正至○．○八，右眼無法張開，無法工作。被告
    為承攬人，疏忽怠於設立警告標誌安裝警告燈，致原告夜間撞上工地涵管受傷，
    原告所受之傷害，係因被告之過失行為所引起，原告所支出之醫療費、喪失勞動
    能力及精神痛楚，應由被告負擔賠償，爰依民法第一百八十四條、第一百九十三
    條、第一百九十五條之規定，請求被告就原告所受之損害負賠償之責，醫療費部
    分為四萬五千八百十四元、喪失勞動能力十三點五個月，計六十萬八千五百六十
    七元，及精神慰藉金部分為六十萬元等語。被告則以：被告曾透過業主自來水公
    司，向台灣省公路局提出申請，當時被告尚附具現場交通管制計劃圖予主管機關
    審核，嗣經公路局核准挖路，而現場經公路主管機關核准挖路後，被告亦訂有施
    工交通維持計劃書一份，始開始在現場依證一之圖說，分別設置活動拒馬、安全
    圍籬、警告燈號各項警告標誌，交通錐、紐澤西護欄之路障等安全設施。基此本
    件工地現場係經公路主管機關核准挖路，且依照核准計劃圖分別佈設安全設施、
    警告標誌及路障，被告亦定時派員巡視上揭設拖，絕非如原告所言被告負責之工
    地，未擺設安全設施，而查，案發時雨勢很大，且依據肇事現場判斷，原告違規
    行駛於快車道上致視線不良，致原告疏於注意前方工地之施工安全路障而撞入工
    地，此為肇事原因，被告並無原告所述過失情節，資為抗辯。
三、原告主張乙○○於八十九年四月二十四日凌晨約零時二十分左右，騎乘機車經過
    前述被告施工路段，因無任何燈光警示，駛近時已來不及閃避，而撞上置於道路
    中間之涵管，造成右顴骨眼眶骨開放性骨折、併右眼球破裂、前額撕裂傷、左髕
    骨骨裂等傷害之傷害，經本院依職權向台灣桃園地方法院檢察署調八十九年度偵
    字第七五六八號全卷查閱，並經台灣桃園地方法院檢察署檢察官至現場勘驗，製
    有勘驗筆錄及道路交通事故調查報告表、照片九張在卷可稽，被告對原告因夜間
    撞擊上開工地涵管受傷之事實並不爭執，此部分可堪認定。
四、按因故意或過失不法侵害他人權利者，負損害賠償責任，民法第一百八十四條第
    一項前段定有明文。次按道路施工，應視需要設置各種標誌、拒馬或交通錐，夜
    間應有反光或施工警告燈號，道路施工單位於施工前，應先審慎規劃，俟設置完
    成，始能施工，此觀諸道路交通標誌標線號誌設置規則第一百四十五條規定自明
    。本件被告承攬台灣自來水公司埋設幹管工程，於桃園市○○路九二八號前佔用
    道路挖掘路面施工及擺置涵管、工具機械等，應注意在工地架設圍籬、四週設立
    警告標誌及夜間安裝警告燈，竟疏未注意夜間之旋轉閃光警告燈並未亮起，致原
    告夜間撞上工地涵管受有傷害，被告雖辯稱：被告施工前訂有施工交通維持計劃
    書，並經主管機關審核核准，被告均依施工交通維持計劃書，在現場各項安全設
    施，而依據肇事現場判斷，原告違規行駛於快車道上致視線不良，致原告疏於注
    意前方工地之施工安全路障而撞入工地，為肇事原因，被告並無原告所述過失情
    節云云置辯。惟查，肇事路段為道路施工區，置有護欄，護欄旁旋轉閃光警示燈
    並未亮起，有道路交通事故調查報告表及照片九張在卷可稽，又證人即目擊者王
    素英於桃園縣警察局桃園分局埔子派出所證稱：「永安路九二八號前施工工地只
    有幾盞小紅燈，就放在工地上，施工道路已將整個車道往大竹方向都圍起，但工
    地前方並未放置警告標示及安全措施」等語。證人即在被告施工工地上班之工人
    蔡文平桃園縣警察局桃園分局埔子派出所證稱：「我上班的工作是看安全措施有
    無正常及道路指揮交通‧‧‧因為當時車輛非常少所以沒有指揮交通‧‧‧（當
    時天候）下大雨、視線很差」等語。則被告對道路施工所可能產生之危險，雖有
    為一定程度之警示，但其警示措施不夠完整，無法達到完全、且不斷提醒過往人
    車道路處於維修之危險狀況。由此判斷，被告對於施工路段設置警告燈號未儘完
    善，顯然有過失。又被告對本件車禍事故，因設置警告燈號未儘完善（旋轉閃光
    燈未亮），影響夜間行車安全，亦為肇事因素，台灣省車輛行車事故覆議鑑定委
    員會亦同此認定，有該委員會九十年八月二十四日府覆議字第九０一五二七函及
    其覆議意見書在卷可參。故原告主張被告就本件車禍事故，顯有過失乙節與真實
    相符。被告辯稱並無過失情節，不足採信。
五、又被告承攬自來水公司位於上開桃園市○○路埋設幹管工程，被告除應於施工路
    段設置夜間施工警告燈號外，並應以交通錐或其他圍欄，將原本供人通行之路面
    與施工路面部分予以分隔，避免行人於夜間因視線不明，誤以為施工路面部分為
    可供通行之道路而進入，發生危險。惟被告並無不能設置之情事，竟疏未設置安
    全措施即貿然施工，其有過失甚明。是乙○○係因夜間視線不明，施警示燈未亮
    ，以為該原為一般道路而駛入，待發現已來不及閃避，而撞上置於道路中間之涵
    管，造成傷害，被告之過失行為與乙○○所受之傷害間，具有相當因果關係。
六、按因故意或過失，不法侵害他人之權利者，負損害賠償責任，民法第一百八十四
    條第一項前段定有明文。查被告因車禍過失肇事，致原告受有傷害，二者間亦有
    相當因果關係，被告自應依上揭法條規定，負損害賠償責。而民法第一百八十四
    條第一項所規定之權利，應指一切私權而言，故因身體上所受損害致生財產上之
    損害者，當然包括在內（最高法院三十九年台上九八七號判例參照）。再按不法
    侵害他人之身體或健康者，對於被害人因此喪失或減少勞動能力或增加生活上之
    需要時，應負損害賠償責任；不法侵害他人之身體或健康者，被害人雖非財產上
    之損害，亦得請求賠償相當之金額，民法第一百九十三條第一項、第一百九十五
    條第一項前段，定有明文。原告依上開規定，請求被告賠償損害，洵屬依法有據
    。爰審酌其各款請求如下：
（一）醫療費用：
　    原告主張乙○○因本件車禍已支出之醫療費自付額部分為四萬五千八百十四元
      ，業據提出長庚紀念醫院醫療費用收據影本三件、敏盛綜合醫院醫療費用收據
      影本二件為證。經查，經長庚紀念醫院於八十九年六月七日出具之診斷證明書
      記載：乙○○於八十九年四月二十四日入院，為右顴骨眼眶開放性骨折、左髕
      骨骨裂、前額撕裂傷，於八十九牛年四月二十四日、八十九年五月一日手術固
      定顏面骨折，於八十九年五月六日出院，骨折癒合須二個月，目前右眼皮下垂
      無法張開目視等情，有診斷證明書影本一紙附卷足憑，被告對此診斷證明書之
      真正復不爭執，堪認原告上開主張為真正。足認，乙○○因本件車禍所受之系
      爭傷害，經治療之結果，計算其因此而支出之醫療費用為必要費用，又本院命
      原告提出前開期間所支出之醫療費用單據，並經核算之結果，為四萬五千八百
      十四元，應為准許。
（二）喪失勞動能力：
      原告主張乙○○本件事故發生前服務於美商聯邦快遞公司，平均每月薪資為四
      萬五千零七十九元，業據提出各類所得扣繳暨免扣繳憑單影本一件為據，本院
      認以原告於八十八年度在美商聯邦快遞公司之薪資，作為計算其所減少勞動薪
      資之標準。乙○○於八十八年之年收入為五十四萬零九百四十七元，依此計算
      原告每月平均之收入為四萬五千零七十九元（５４０９４７÷１２＝４５０７
      ９，元以下四捨五入）。應認原告得請求減少勞動能力之損害，應以每月四萬
      五千零七十九元，計算其收入之標準。又依據長庚紀念醫院八十九年六月七日
      出具之診斷證明書所載，目前病人右眼眼皮下垂、複視、視力僅可矯正至０‧
      ０八，建議觀察六個月後，再做手術。又依長庚紀念醫院九十年七月七日診斷
      證明書所載，病人右眼視力僅０‧０八，且不能矯正，有上開診斷證明書影本
      在卷可參。乙○○期間於八十九年六月、十月分別開刀治療，至九十年六月十
      五日死亡止，右眼視力受損嚴重，均不能正常工作。本院認原告所得請求減少
      勞動能力之損害，自八十九年四月二十四日因車禍受傷後，至九十年六月十五
      日死亡止，因視力已無法矯正，已無法從事原來之工作，期間為十三月又二十
      二日，原告請求十三點五個，應無不合，是原告請求乙○○所減少勞動能力之
      損害，為六十萬八千五百六十七元（４５０７９Ⅹ１３‧５＝６０８５６７）
      ，應予准許。
（三）精神慰藉金部分：
      乙○○因被告疏失所受右眼傷害，視力不能恢復正常，右眼視力喪失，不論工
      作、騎車、生活起居均嚴重受影響，因兩眼視焦無法正常測距，增加行動危險
      性，及生活上大大的不方便。乙○○尚壯年，即喪失一眼視力，足使其精神上
      受到相當痛苦，自受有非財產上之損害，其請求精神慰藉金，固無不合。經查
      ，乙○○原服務於美商聯邦快遞公司，每月薪資約四萬餘元，甫產幼兒即原告
      郭瓅文（九十年一月一日生），乙○○復已於九十年六月十六日死亡，有戶籍
      謄本在卷，而被告資本額為三百萬元，本院斟酌兩造之身分地位、經濟狀況，
      及原告受傷程度等情，認原告請求給付精神慰藉金六十萬元，尚屬公允，應予
      准許。
七、另按損害之發生或擴大，被害人與有過失者，法院得減輕賠償金額，或免除之。
    重大之損害原因，為債務人所不及知，而被害人不預促其注意或怠於避免或減少
    損害者，為與有過失。前二項之規定，於被害人之代理人或使用人與有過失者，
    準用之。民法第二百十七條第一項定有明文。此項規定之目的，在謀求加害人與
    被害人間之公平，故在裁判上法院得以職權減輕或免除之（最高法院八十五年度
    台上字第一七五六號判例參照）。被告抗辯乙○○違規行駛於快車道上致視線不
    良，並因乙○○疏於注意前方工地之施工安全路障而撞入工地，為肇事原因之一
    ，應負部分過失責任等情。經查，本件車禍事故發生時，因乙○○於雨夜駕駛重
    機車，行經施工路段，未注意車前狀況，為肇事主因；而被告於施工路段設置警
    告燈號未盡完善（旋轉閃光燈未亮），影響夜間行車安全，亦為肇事次因，並有
    台灣省車輛行車事故覆議鑑定委員會九十年八月二十四日府覆議字第九０一五二
    七函及其覆議意見書在卷可參，且原告亦不否認乙○○與有責任。被告此部份之
    抗辯堪以採信。本院斟酌前述車禍之肇因、二造疏失之情節，認原告應承擔百分
    之六十之過失責任。
八、綜上所述，原告得請求被告賠償者，在四十萬一千四百零二元範圍內，為有理由
    。從而，原告依民法第一百八十四條第一項侵權行為之損害賠償請求權，請求被
    告給付之上開數額部分，在四十萬一千四百零二元範圍內及自起訴狀繕本送達翌
    日即八十九年九月二十七日起至清償日止，按年息百分之五計算之利息，准予所
    請，逾此數額之請求，尚非有據，應予駁回。
九、兩造分別陳明願供擔保請為宣告假執行及免為假執行，就原告勝訴部分，經核均
    無不合，爰分別酌定相當之擔保金額准許之。其餘假執行之聲請，因該部份訴之
    駁回而失所依據，應予駁回。
十、本件事證已臻明確，兩造其餘攻擊防禦方法，核與本判決結果不生影響，爰不一
    一論列，附此敘明。
十一、結論：本件原告之訴為一部有理由、一部無理由，依民事訴訟法第七十九條但
      書、第八十五條第二項、第三百九十條第二項、第三百九十二條，判決如主文
      。
中　　　華　　　民　　　國　　九十一　　年　　　四　　　月　　　十二 　　日
                                臺灣板橋地法院民事第三庭
~B法　　　官　潘翠雪
右為正本，係照原本作成。
如對本判決上訴，須於判決送達後廿日內向本院提出上訴狀
中　　　華　　　民　　　國　　九十一　　年　　　四　　　月　　　十二　　日
~B法院書記官　王苑琦
